臺灣臺南地方法院民事判決　　　　　　　93年度訴字第1260號
原　　　告　丁○○
　　　　　　丙○○
　　　　　　戊○○
共　　　同
訴訟代理人　陳培芬　律師
複代理人　　杜婉寧　律師
被　　　告　乙○○
　　　　　　己○○
上　一　人
訴訟代理人　辛○○
被　　　告　庚○○○
　　　　　　甲○○
上二人共同
訴訟代理人　蔡文彬　律師
　　　　　　曾靖雯　律師
　　　　　　何冠慧　律師
　　　　　　王盛鐸　律師
上列當事人間請求所有權移轉登記事件，經本院於民國94年7月2
0日言詞辯論終結，判決如下：
    主  文
原告之訴駁回。
訴訟費用由原告負擔。
    事  實
甲、原告方面：
一、聲明：求為判決被告應將座落台南縣新市鄉○○○段561之
    13地號土地，地目：建，面積579平方公尺及地上物即門牌
    號碼台南縣新市鄉港墘村8鄰崙頂19號房屋（稅籍編號：000
    00000000）全部所有權移轉登記予原告3人。原告各取得3分
    之1所有權，保持分別共有。
二、陳述：
(一)緣坐落台南縣新市鄉○○○段561之13地號土地及地上建物
　　門牌號碼：台南縣新市鄉港墘村8鄰崙頂19號房屋 (下簡稱
    系爭房地)，原屬第三人翁金敏所有，翁金敏業於民國93年
　　4月23日死亡。翁金敏死亡前在93年4月4日曾與原告3人簽訂
    買賣契約書 (下稱系爭買賣契約)，將系爭土地及房屋出賣
    予原告3人，買賣價金為新台幣 (下同)150,000 元，土地增
    值稅並約定由原告等人負擔。
(二)詎系爭房地出賣人翁金敏來不及將土地及建物過戶予原告即
    不幸因病死亡。為此，原告遂委託律師通知翁金敏之4名繼
　　承人履行前開不動產買賣契約，其中繼承人即被告乙○○、
    己○○二人同意履行買賣合約並已各別受領買賣價金37,500
    元（為買賣價金150,000元4分之1）。惟其中另2名繼承人即
    被告庚○○○及甲○○等2人拒絕履行買賣契約，並拒領買
    賣價金。原告不得已將被告庚○○○、甲○○2人應受領金
    額向本院提存所辦理清償提存。因此原告至此依民法買賣契
    約規定已向全體繼承人給付買賣價金完畢，而被告4人依法
    應將系爭土地所有權移轉登記予原告，並將系爭建物所有權
    變更為原告所有。
(三)經查本件被告等4人對被繼承人翁金敏遺產並未聲明拋棄繼
    承權，且已將系爭土地辦理繼承登記為公同共有。又系爭建
    物雖屬未保存登記房屋，依法亦由被告四人依繼承關係為公
    同共有，故被告4人依民法繼承規定皆負有移轉上開不動產
    所有權予原告之義務。
(四)本件買賣契約既無代筆遺囑性質，亦未隱藏贈與行為，理由
    如下：
  1.如果翁金敏真意係寫遺囑，則不須在93年4月4日當天大費周
    章請林書川及廖綺芝二位代書到場寫買賣契約，因為寫遺囑
    直接委由律師處理即可。因為翁金敏真意是訂定買賣契約，
    才委請代書到場詢問相關辦理過戶稅金及費用問題。
  2.如果翁金敏真意是贈與行為，則93年4月4日當天直接簽訂贈
    與契約即可，豈不更加簡便？惟翁金敏仍決定以買賣方式處
    理。至於買賣價金偏低，並不影響本件買賣契約之效力，僅
    將來可能因稅法規定應補稅而已。更何況，依林書川代書就
    本件土地買賣契約買方（即原告）應負擔繳納之土地增值稅
    高達900餘萬元，因此本件土地之實際賣價絕非僅150,000元
    而已。被告主張土地賣價太低，契約雙方即有通謀虛偽意思
    表示，契約為無效，顯有誤會。
(五)按最高法院86年台上字第3865號裁判要旨：「民法第87條第
    1項所謂通謀虛偽意思表示，乃指表意人與相對人互相故意
    為非真意之表示而言，故相對人不僅須知表意人非真意，並
    須就表意人非真意之表示相與為非真意之合意，始為相當，
　　若僅一方無欲為其意思表示所拘束之意，而表示與真意不符
    之意思者，尚不能指為通謀而為虛偽意思表示，在贈與或買
    賣契約，亦不能僅因契約當事人間有特殊親誼關係或價金交
    付不實，即謂該贈與或買賣係通謀虛偽成立。原審謂上訴人
    未能舉證證明，僅以系爭買賣或贈與契約與常情不合為由，
    主張各該契約係出於通謀虛偽意思表示，為無可取，因而為
    上訴人敗訴之判決，洵無違誤」。上開判決已揭示：「在贈
    與或買賣契約，並不能僅因契約當事人間有特殊親誼關係或
    價金之交付不實（應包括比市價價格較低之情形），即謂該
    贈與或買賣係通謀虛偽成立。」，故被告主張本件買賣契約
    係通謀而為虛偽意思表示係無效，顯不足採。
三、證據：提出翁金敏除戶戶籍謄本、繼承系統表、買賣契約書
    、存證信函、土地登記謄本、翁金敏、王富宗活期儲蓄存款
    存摺、翁金敏印鑑證明各1份、戶籍謄本、收據、提存書、
    本院提存所函各2份、翁金敏定期儲蓄存款存單4份，並請求
    訊問證人王富宗、林書川。
乙、被告方面：
一、聲明：請求判決原告之訴駁回。
二、陳述：
(一)系爭買賣契約為通謀虛偽意思表示，依法無效：
  1.系爭土地之面積為579平方公尺，公告現值每平方公尺為5,
    500元，公告總值高達3,184,500元，市價則更高於此。系爭
    土地既有300餘萬以上之價值，翁金敏僅以150,000元顯不相
    當之價格出售，與一般經驗法則及交易習慣顯不相符，反之
    ，與一般受贈人、繼承人為規避贈與稅、遺產稅，而與贈與
    人、被繼承人虛偽訂立買賣契約之情形相當。因此，系爭買
    賣契約應屬通謀虛偽意思表示而無效。
  2.原告訴訟代理人於審理時陳稱：「據我所知，當時翁金敏表
    示他與被告等子女關係不好，怕他們回來分財產，所以表示
    有意要將系爭房地辦過戶給孫女」（請參93年12月22日言詞
    辯論筆錄）；原告丁○○則自承，「祖母想把系爭房地給我
    們，所以她在醫院想把土地過戶給我們，就找我們本件訴訟
    所委任律師幫忙討論，因為怕贈與其子女有糾紛之類的問題
    或是其子女爭遺產問題，所以就以買賣方式辦理過戶移轉」
    （請參94年1月5日言詞辯論筆錄）；另證人王富宗亦稱，「
    而其土地日後若直接過戶她的孫女可能被告等人會有意見，
    所以與律師討論以買賣方式」（請參94年1月5日言詞辯論筆
    錄頁六）。足證翁金敏與原告三人間之真意並非買賣，系爭
    買賣契約為通謀虛偽意思表示，依法無效。
  3.另按系爭買賣契約第4條付款方式之記載，原告應先一次給
    付全部之買賣價金，翁金敏再於3日內提供辦理移轉登記所
    需之文件。惟查，原告於93年4月10日以前已取得上述文件
    ，乃不爭之事實；卻遲至93年7月15日，即翁金敏死亡後3
    個月，始欲向被告等人給付買賣價金。不僅與約定之付款程
    序完全不符，亦不合常理，足證系爭買賣契約確為通謀虛偽
    意思表示。
  4.遺產及贈與稅法第5條第2款及第6款規定，「財產之移動，
    具有左列各款情形之一者，以贈與論，依本法規定課徵贈與
    稅：二、以顯著不相當之代價，讓與財產、免除或承擔債務
    者，其差額部分。六、二親等以內親屬間財產之買賣。」以
    上各款即係因當事人間之讓與財產或買賣等係屬通謀虛偽意
    思表示，故以法律擬制為贈與，課徵贈與稅。本件係二親等
    以內親屬間以顯著不相當之代價為財產之買賣，參酌上開規
    定之立法意旨，益證系爭買賣契約係屬無效之通謀虛偽意思
    表示，原告據以請求移轉登記系爭房地之所有權，顯無理由
    。
  5.原告雖略引最高法院86年台上字第3865號判決要旨，抗辯不
    得僅因契約當事人間有特殊情誼關係或價金交付不實，即謂
    該買賣係通謀虛偽成立云云。然查：
    (1)上開判決並非判例，而係最高法院就個案所為之裁判，況
      且該案情形與本件不同，故本院認事用法無庸受該判決見
      解之拘束，合先敘明。
    (2)其次，被告主張系爭契約為通謀意思表示無效，並非僅因
      買賣價金遠低於市價此一疑點，蓋原告訴代、原告丁○○
      及證人王富宗均已坦言，怕被告回來分財產、翁金敏想把
      系爭房地給原告等人，怕採贈與方式或直接過戶被告會有
      意見有糾紛或爭遺產，故以買賣方式辦理過戶云云，足證
      契約當事人間之真意並非買賣，系爭買賣契約為通謀虛偽
      意思表示，依法無效。
    (3)另原告抗辯系爭土地之稅金、增值稅都是由原告負擔，故
      系爭土地之買賣價金實際金額超過1,000,000元云云。惟
      依一般買賣慣例，契稅本即多約定由買受人負擔，而土地
      增值稅亦可以契約約定由買受人負擔；至於本件土地增值
      稅金是否有百萬，原告應舉證其說；縱原告抗辯之系爭土
      地之買賣價金實際金額超過1,000,000元為真，則為何不
      直接於買賣契約內載明買賣價金為1,000,000元？是為阻
      擾被告等人繼承該筆價金之故？在在足見系爭契約之真意
      並非買賣；又系爭土地之公告總值高達300餘萬元，縱使
      約定買賣價金1,000,000元，亦相距過遠，顯不相當。
(二)原告雖辯稱乙○○與己○○二人同意履行買賣合約並已各別
    受領買賣價金37,500元，然被告己○○並不識字，根本不知
    收據上所載為何，其係因受騙以為該37,500元為翁金敏過世
    之保險補助而受領，非但不知悉為系爭買賣之價金，也無同
    意系爭買賣之意，另被告乙○○前次到庭亦已證述實未受領
    37,500元，之前係因原告為其子女之故，不敢吐露真言。況
    查，乙○○與己○○二人均不同意原告本件請求，足見實無
    原告所稱同意履行系爭買賣之情。
(三)系爭無效之買賣契約，是否隱藏他項法律行為，應由原告負
    舉證之責：
  1.按「虛偽意思表示，隱藏他項法律行為者，適用關於該項法
    律行為之規定，民法第87條第2項，固定有明文。惟是否隱
    藏他項法律行為，亦須由當事人予以主張，法院始得加以審
    究。又當事人就其有利於己之事實，應負舉證之責。是主張
    隱藏有他項法律行為之人，自應就此利己之事實，負舉證責
    任。」最高法院著有85年台上字第2114號判決，可資參照。
  2.依據上開最高法院判決意旨及舉證責任分配法則，系爭無效
    之買賣契約，究竟是否隱藏他項法律行為，而適用關於該項
    法律行為之規定，應由原告負舉證之責。然就此點，原告迄
    未為任何主張，亦未提出有利之證據，應無庸加以審酌，祈
    請本院逕予駁回原告之訴。
(四)翁金敏已為撤銷其與原告間先前所為法律行為（無論為無效
    之買賣或係何種隱藏之法律行為）之意思表示：
  1.證人辛○○、被告庚○○○、甲○○、己○○經本院隔離訊
    問後，均證稱翁金敏於93年4月10日下午5、6時許，召集所
    有子女及孫子女至其住處即系爭房地，其在庭院交代丁○○
    回家將土地所有權狀、印鑑證明等東西拿回來，並表示要拿
    回來重寫修改，之前寫的都不算、未經其親筆簽名的都不算
    ，但丁○○離去後卻未回來云云。證人傅飛揚亦證稱，翁金
    敏有說要把東西拿回來重寫。另原告丁○○也坦承翁金敏有
    講「拿回來全部重寫」、「那就算了」等語。
  2.綜上證詞，足證翁金敏確有表示之前所寫都不算，意即翁金
    敏已為撤銷其與原告間法律行為之意思表示。再者，依己○○之證述，翁金敏說「我沒有親筆簽名的都不算」，復查系
    爭買賣契約書上翁金敏之簽名，似與擬約人之筆跡如出一轍
    ，並非翁金敏之親筆簽名，則移轉系爭房地是否出於翁金敏
    之真意，即有可議，況翁金敏已明確表示撤銷先前所為之意
    。
(五)謹就各證人證詞表示意見如下：
  1.本院於94年1月5日隔離訊問丁○○與王富宗，結果二人陳述
    不實，多所矛盾，顯不足採。兩人證述不符之處，謹列如下
    ：
    (1)丁○○與王富宗證稱93年4月10日下午，其2人與翁金敏一
      同去農會辦理存款轉戶及申請印鑑證明等事。然查，當天
      係「星期六」，農會與戶政事務所皆休假，丁○○與王富
      宗之言，顯然不實。
    (2)關於被告乙○○93年4月10日是否在場一節：
      丁○○稱「所有被告都在場」、「（乙○○於上次庭期
        為何表示不在場？）當時，他有在場」。
      王富宗則稱「（你們回去是否有看到乙○○在場？）沒
        有。」
    (3)關於被告庚○○○之夫傅飛揚93年4月10日是否在場一節
      ：
      丁○○原堅稱「傅飛揚有在場」，後聽聞王富宗證述傅
        飛揚不在場後，改口「我是說當時很吵，傅飛揚好像在
        場」。
      王富宗證稱「傅飛揚當天從頭到尾都不在場」。
    (4)關於回家拿土地權狀等文件返回系爭房地一節：
      丁○○證述「我跟我先生就回去拿權狀，但我就沒有再
        回來，是我先生自己拿回去的」。
      王富宗則稱「所以我自己回去拿權狀回來，我太太沒有
        回去」。
    (5)關於被告己○○當日有無撕掉權狀一節：
      丁○○稱「我二姑（即己○○）當場把權狀的部分撕掉
        ，沒有撕掉的東西我祖母當場把它拿回來交給我先生拿
        回去」。
      王富宗係陳稱「拿來之後我交給我祖母，但己○○搶走
        並扶翁金敏回房間，我祖母叫我去房間，翁金敏當場再
        把東西還給我，我沒有拿，己○○就把它拿給我」。
    (6)關於翁金敏有無表示要拿回去重寫、將全部八人名字都列
      上去或全部充公等語一節。
      丁○○表示「她有講『拿回來全部重寫，將八人的名字
        都列上去』，但我說如果如此我原告三個寧可不要，所
        以我祖母表示那就算了，全部充公」。
      王富宗則稱「我沒有聽到她這麼講。也沒有講財產要充
        公的話語」。
  2.被告乙○○部分：
    被告乙○○之前所為之陳述，顯然不實，係為使原告勝訴而
    避重就輕之詞，諉無足採。如證人及其他被告就乙○○於93
    年4月10日出現在翁金敏住處庭院，並由其打電話令丁○○
    到場一事，指證歷歷，乙○○卻始終矢口否認其在場，所述
    顯與事實不符。而乙○○前次庭期已明確表示，實際上並未
    受領37,500元之買賣價金，又之前陳述會前後反覆是因為其
    女兒原告給其壓力，甚至表示不撫養他，其不同意原告之主
    張。益見原告主張並非實在，系爭買賣確為通謀虛偽意思表
    示而無效。
  3.證人林書川部分：
    (1)證人於庭訊時手持證詞摘要，顯見已有備而來，證言是否
      經他人指示而為雖不得而知，然其證詞之證據力誠屬可議
      。
    (2)證人證述「當時我是受原告訴代陳律師的委任，因為翁金
      敏無法簽名所以請我當見證人」、「只有簽訂買賣契約當
      時我有在場，買賣之前的磋商過程我沒有參與」、「（當
      時雙方是否有談及為何訂買賣契約？或詢問你為何要使用
      買賣契約？）均沒有」、「（當時買賣契約的價格為何訂
      150,000元？）我們不會過問」、「有關訂立買賣契約的
      動機我們並沒有詢問，他們也沒有提到」、「（何時知有
      本件買賣並參與？）4月4日當日由陳律師通知我我才知道
      ，之前我並不知道也沒有參與」等語。綜上，足見證人實
      係受原告訴代陳律師的委任（而依據丁○○及王富宗之證
      言，本件即經陳律師建議以買賣方式過戶），配合處理本
      件相關事宜，而非受原告等人或翁金敏之委任，故證人根
      本未參與亦不知訂立系爭買賣契約之來龍去脈，因此，證
      人雖於契約上簽章見證，但僅能證明該指印為翁金敏所印
      捺，而無法證明契約當事人間確有「買賣」之合意。
    (3)關於證人刻意提及被告己○○在場一節，應係證人為配合
      原告主張而陳述，要不可採。查證人自承4月4日之前從未
      與簽約當日在場之人碰過面，當日在場人數眾多且其均不
      認識，有無他人中途離開沒有印象，當日也未與該名50歲
      左右的婦人交談，是事後聽原告說在場其中一人為己○○
      云云。證人既與該名50歲左右之婦人素不相識，也未曾交
      談，又當日在場人數眾多，且證人到場後應忙於擬約等工
      作，何以會對該婦人特別留意？何以能確記該婦人之長相
      而明確證述非前次庭期在場之任何一人？證人所為顯與常
      理不合，且上開證言係因原告事後向證人表示該婦人為翁
      金蓮所致，故真實性確有可疑。復參酌己○○證稱，「丁○○與丙○○去醫院找翁金敏，向我稱有朋友要來找翁金
      敏，要我帶丙○○的小孩子到醫院樓下代為照顧，我就離
      開了」云云，又訂立系爭買賣契約之前，己○○根本不認
      識也未見過陳律師與林代書等人，縱或帶小孩離去之前相
      瞥一面，若原告有意隱瞞，己○○根本不可能確知所謂的
      朋友是陳律師等人，及其來訪目的，也不可能記得陳林等
      人之長相，故事後證稱當日未見過陳律師等人、不知有簽
      約一事，實乃人之常情，不宜斷認為虛偽不實。
三、證據：提出遺產稅免稅證明書1紙為證，並請求訊問證人辛○○、傅飛揚。
丙、本院依職權訊問原告丁○○、被告己○○。
    理  由
一、原告起訴主張：緣系爭房地為第三人翁金敏所有，於93年4
    月4日與原告3人簽訂買賣契約書，將系爭土地及房屋出賣予
    原告3人，詎翁金敏未及將系爭房地過戶予原告即於93年4月
    27日死亡，被告4人為翁金敏之繼承人，亦未拋棄繼承，原
    告遂通知被告全體履行前開不動產買賣契約，被告乙○○、
    己○○二人同意履行買賣合約並已各別受領買賣價金，惟其
    中另2名繼承人即被告庚○○○及甲○○等2人拒絕履行買賣
    契約，並拒領買賣價金。原告不得已將被告庚○○○、甲○○2人應受領金額向本院提存所辦理清償提存，爰依民法買
    賣契約規定請求被告4人依法移轉系爭土地所有權移轉登記
    予原告，並將系爭建物所有權變更為原告所有等語。
二、被告則辯稱：系爭房地市價在3,000,000元以上，惟系爭買
    賣契約約明買賣價金為150,000元，與市價顯不相當，且由
    原告丁○○之陳述、證人王富宗之證述，翁金敏與原告三人
    間之真意並非買賣，系爭買賣契約為通謀虛偽意思表示，依
    法無效，至系爭買賣契約，是否隱藏他項法律行為，應由原
    告負舉證之責，縱認隱藏有贈與或遺囑之意思，亦經翁金敏
    於生前撤銷其與原告間所為法律行為（無論為無效之買賣或
    係何種隱藏之法律行為）之意思表示而無效，證人王富宗之
    證述與原告丁○○之陳述，互相矛盾而不實在，不足採信，
    證人林書川亦係附和原告之說詞而為之證述，亦不足為憑，
    原告依買賣契約請求，實無理由等語。
三、兩造不爭執事項：
(一)系爭房地原屬第三人翁金敏所有。
(二)93年4月4日，翁金敏與原告3人簽訂買賣契約書。
(三)翁金敏生前曾經系爭土地之所有權狀交由丁○○保管，丁○○並替翁金敏申請印鑑證明。
(四)93 年4月8日翁金敏辦理出院，並於同日至戶政機關辦理印
    鑑證明，將農會定存解約，並轉存至其孫女婿王富宗帳戶內
    。
(五)93 年4月10日，翁金敏召集眾子女及孫子女回去談論系爭房
    屋事宜。
(六)翁金敏於民國93年4月23日死亡。
(七)九93年7月7日，被告4人將系爭土地辦理繼承登記為公同共
    有。
(八)93 年7月15日，被告乙○○與己○○分別受領原告給付買賣
    價金之分配款37,500元。
四、原告主張系爭房地為第三人翁金敏所有，於93年4月4日與原
    告3人簽訂買賣契約書，將系爭土地及房屋出賣予原告3人，
    詎翁金敏未及將系爭房地過戶予原告即於93 年4月27日死亡
    ，被告4人為翁金敏之繼承人，亦未拋棄繼承之事實，業據
    提出翁金敏除戶戶籍謄本、繼承系統表、買賣契約書、存證
    信函、土地登記謄本各1份為證，堪信為真實。惟被告則以
    前揭情詞置辯。故兩造之爭點在於系爭買賣契約是否為翁金
    敏之真意，或係雙方通謀虛偽意思表示，並隱藏他項法律行
    為？原告得否依系爭買賣契約請求被告移轉系爭房地之所有
    權？本院分述得心證之理由如下：
(一)按因繼承、強制執行、公用徵收或法院之判決，於登記前已
    取得不動產物權者，非經登記，不得處分其物權，民法第75
    9條定有明文。又不動產物權依法律行為而取得者，非經登
    記不生效力，為民法第758條所明定。此項規定，並不因不
    動產為違章建築而有例外 (最高法院62年台上字第2414號判
    例參照)。
(二)查本件系爭門牌號碼台南縣新市鄉港墘村8鄰崙頂19號房屋
    ，屬未保存登記之房屋，並未辦理建物所有權登記乙節，為
    兩造所不爭執之事實，依前開民法第758條規定，我國關於
    不動產物權之得喪變更，係採登記主義，非經登記不得為之
    ，雖依同法第759條規定，被告4人依繼承關係而得不經登記
    而取得該未保存登記房屋之所有權，然依同條規定，非經登
    記，亦不得處分之，故原告請求被告移轉前開未保存登記之
    房屋所有權予原告，顯屬不能，則原告依其與第三人翁金敏
    簽訂之買賣契約，請求被告移轉前開未保存登記之房屋所有
    權予原告，尚嫌無據，先予說明。
(三)次按表意人與相對人通謀而為虛偽意思表示者，其意思表示
    無效。但不得以其無效對抗善意第三人。虛偽意思表示，隱
    藏他項法律行為者，適用關於該項法律行為之規定，民法第
    87條定有明文。故兩造間係以虛偽之意思表示，成立系爭房
    屋設定典權及租賃契約，而隱藏金錢消費借貸之法律關係在
    內，依民法第87條第2項之規定，被上訴人縱有不清償借款
    本息情事，上訴人除得依消費借貸之法律關係行使權利外，
    自不得本於虛偽之意思表示所為設定典權暨租賃契約行使權
    利(最高法院51年度台上字第2278號判決參照)。
(四)經查系爭土地之面積為579平方公尺，93年1月之公告現值每
    平方公尺為5,500元等情，有原告提出系爭土地之土地登記
    謄本可憑，依土地公告現值換算已高達3,184,500元，然依
    原告提出與第三人翁金敏間所訂立之買賣契約約定，含系爭
    土地外，尚包含前開未保存登記建物，買賣價金僅約定150,
    000元，已顯與市價不相當，縱如原告所言，契約約定土地
    增值稅由原告負擔，而系爭土地之增值稅高達90餘萬元，實
    際買賣絕非150,000元而已等情屬實，其負擔亦僅100萬元左
    右，亦遠低於公告現值。
(五)而經本院依職權訊問原告丁○○，其亦自承翁金敏為其祖母
    ，但翁金敏對其子女有怨言，感覺其子女對其不孝，而他對
    我們感情比較好，所以翁金敏想把系爭房地給我們，經與律
    師討論後，因怕以贈與方式為之，其子女有糾紛，或其子女
    爭遺產問題，故以買賣為之等語 (見本院94年1月5日言詞辯
    論筆錄)，且原告於陳述時提及遺囑乙事，因語意不清，經
    本院追問時，始迴避稱「講錯了」等語 (見上開筆錄)，已
    見其言詞閃爍，頗有隱瞞「遺囑」乙事之意，參以被告即原
    告之父乙○○，於本院開始審理階段，對原告之請求多次表
    示無意見 (見本院93年12月22日、94年3月2日、94年3月23
    日言詞辯論筆錄)，顯見其立場尚坦護原告之時 (被告乙○○係於94年6月22日言詞辯論時，始明確請求駁回原告之訴
    ，並表示不同意原告之主張)，其亦陳稱，93年農曆2月底，
    伊曾聽翁金敏說要將系爭房地給那些孫子 (即指原告)等情
    屬實 (見本院93年12月22日言詞辯論筆錄)，再參酌證人即
    原告丁○○之夫王富宗亦證稱，系爭房屋日後若直接過戶她
    的孫女，可能被告等人會有意見，所以與律師討論以買賣方
    式為之（見本院94年1月5日言詞辯論筆錄）等情，堪認原告
    與被繼承人翁金敏間，顯係有意藉形式上訂立買賣契約，迴
    避被告等人將來之繼承關係，又為避免被告等人繼承價金或
    對原告之價金請求權，而故意擬定遠低於標的物市價之價金
    ，使原告等人得以取得系爭房地之所有權，翁金敏與原告間
    就系爭買賣契約應係基於雙方通謀虛偽意思表示而為之。
(六)且93年4月10日，翁金敏召集眾子女 (即被告)及孫子女 (即
    原告)回去談論系爭房屋事宜等情，為兩造所不爭執之事實
    ，當時翁金敏有要求原告丁○○將系爭房地所有權狀、印鑑
    證明等相關辦理移轉所有權之文件交回，並表示所寫之契約
    均不算，全部重寫等語，業經證人辛○○、傅飛揚證稱屬實
    (分見本院93年12月22日、94年1月5日言詞辯論筆錄)，原告
    丁○○亦不否認當時被告在現場吵鬧，翁金敏曾說：拿回來
    重寫，將全部8人的名字都列上去，但伊說如果如此原告3人
    寧可不要，翁金敏即表示那就算了，全部充公等語 (見本院
    94年1月5日言詞辯論筆錄)，若翁金敏就系爭房地確實有與
    原告成立買賣契約之意思表示，雙方自應認知應受契約之拘
    束，豈容以翁金敏一人之意即得任意變更契約內容，決定將
    被告之姓名亦明列其上，亦豈有原告丁○○表示不要系爭房
    地之舉？渠等上開對話內容，實與一般買賣當事人間之立場
    有異。
(七)又依系爭買賣契約書約定，價金給付方式，為乙方 (即原告
    )價金以匯款方式一次給付予甲方 (即翁金敏)，甲方應於3
    日內，將應備文件 (土地所有權狀、印鑑證明、身分證明文
    件等)交付乙方辦理移轉登記，然兩造係於93年4月4日簽訂
    系爭買賣契約，原告亦不否於93年4月10日以前已取得上述
    辦理移轉登記之相關文件，則何以在買受人即原告尚未付款
    之情形下，出買人翁金敏即交付相關文件予原告，始其得以
    辦理所有權移轉登記？此舉已與原契約約定條件不符。更且
    ，第三人翁金敏於93年4月8日出院後，旋即於同日與原告丁○○、原告丁○○之夫王富宗至戶政機關辦理印鑑證明，並
    將其於台南縣新市鄉農會之定期存款解約 (4筆定期存款共
    計28萬餘元)，並轉存於其孫女婿王富宗於台南縣山上鄉農
    會之帳戶內，使歸王富宗所有等情，為兩造不爭之事實，並
    有原告提出之翁金敏定期存款單4紙、印鑑證明、王富宗活
    期儲蓄存款存摺節本各1份為證，翁金敏既不要求原告給付
    買賣價金，即將相關證件交予原告，旋又將其存款歸第三人
    即原告丁○○之夫王富宗所有，則其於契約要求原告給付買
    賣價金之意義何在，已令人生疑？參以原告自93年4月4日訂
    立買賣契約後，迄同年月23日翁金敏死亡時，遲遲未見其給
    付買賣價金之行為，顯見系爭買賣契約關於價金給付方式之
    約定，即要求買賣價交以匯款方式給付，在買賣雙方間實無
    意義，足認買賣契約雙方並無實際給付買賣價金之意，兩造
    所謂買賣價金之約定，應非真實，益見原告與第三人翁金敏
    間實無訂立買賣契約之合意。
(八)另原告引用最高法院86年度台上字第3865號判決意旨雖略稱
    ，民法第87條第1項所謂通謀虛偽意思表示，不能僅因契約
    當事人間有特殊親誼關係或價金之交付不實，即謂該贈與或
    買賣係通謀虛偽成立等語，固非無據，然上開最高法院判決
    意旨，僅揭示契約不能僅因當事人間有特殊親誼關係或價金
    之交付不實，即謂該契約係通謀虛偽成立之意旨，並非謂契
    約當事人間有特殊親誼關係或價金之交付不實，即不得認該
    契約係通謀虛偽成立，其意旨甚明，原告舉上開判決意旨，
    而謂被告抗辯無理由，尚不足採。
(九)至原告聲請傳訊之證人林書川證稱，當時伊受原告訴訟代理
    人陳律師的委任，因為翁金敏無法簽名所以請伊當買賣契約
    之見證人等語屬實，參以被告亦不爭執於93年4月10日，翁
    金敏召集兩造回去談論系爭房屋事宜，並要求原告丁○○應
    將辦理所有權移轉登記之相關文件拿回等情屬實，況被告對
    系爭買賣契約形式上之真正，於本院多次進行言詞辯論時，
    始終未曾爭執，系爭買賣契約確實由翁金敏本人簽訂，應堪
    認定，故被告己○○之訴訟代理人辛○○遲至94年3月2日始
    抗辯買賣契約書上之指印非翁金敏所有，或其餘被告嗣後質
    疑買賣契約非翁金敏本人為之之抗辯應不可採。然證人林書
    川亦僅證稱，伊只有簽訂買賣契約當時在場，買賣之前的磋
    商過程沒有參與，當時雙方為何簽訂買賣契約？價格為何訂
    150,00 0元？伊均未過問，是當日由陳律師通知才知道，之
    前並不知道也沒有參與等語 (見本院94年4月13日言詞辯論
    筆錄)。足見證人係受原告訴訟代理人陳律師的委任，配合
    處理本件訂約相關事宜，而非受原告等人或翁金敏之委任，
    故證人既未參與亦不知訂立系爭買賣契約之始末，因此，證
    人雖於系爭買賣契約上簽章見證，但僅能證明該指印為翁金
    敏所印捺，而無法證明契約當事人間確有「買賣」之合意，
    尚無法為原告有利之證明。
(十)再按民事訴訟法第280條第1項規定，當事人對於他造主張之
    事實，於言詞辯論時不爭執者，視同自認，係指當事人對於
    他造主張之事實，於言詞辯論時，消極的不表示意見，法律
    擬制其為自認而言，此與同法第279條第1項所定自認，必須
    當事人對於他造主張之事實，積極的表示承認之情形有別。
    因擬制自認本無自認行為，固不生撤銷自認之問題，惟應許
    當事人在第二審言詞辯論終結前，隨時為追復爭執之陳述，
    使擬制自認失其效力 (最高法院89年度台上字第832號判決
    參照）。被告乙○○於本院開始審理階段，對原告之請求固
    多次表示無意見等語 (見本院93年12月22日、94年3月2日、
    94 年3月23日言詞辯論筆錄)，或稱：翁金敏是我母親，他
    要將房子賣給原告我沒有意見等語 (見本院93年12月22日言
    詞辯論筆錄)，惟均僅係消極的不表示意見，並未積極就原
    告關於買賣契約為真實之主張為承認之表示，尚與前開民事
    訴訟法第279條之自認有間，而被告乙○○既於嗣後本院94
    年6 月22日言詞辯論時，明確表示不同意原告之主張，並於
    同年7月20日最後言詞辯論時，引用共同被告庚○○○、甲○○等人之答辯作為自己之抗辯，顯已為追復爭執之陳述，
    應不生同法第280條第1項擬制自認之效果。
(十一)末按虛偽意思表示，隱藏他項法律行為者，適用關於該項
      法律行為之規定，民法第87條第2項，固定有明文。惟是
      否隱藏他項法律行為，亦須由當事人予以主張，法院始得
      加以審究。又當事人就其有利於己之事實，應負舉證之責
      。是主張隱藏有他項法律行為之人，自應就此利己之事實
      ，負舉證責任 (最高法院85年度台上字第2114號判決參照
      )。經查：系爭買賣契約書，第三人翁金敏與原告間係屬
      通謀虛偽意思表示，並無買賣意思表示合致，已如前述，
      然原告已明確主張本件買賣契約既無代筆遺囑性質，亦未
      隱藏贈與行為，即其既不主張系爭買賣契約另隱藏他項之
      法律關係，且亦未提出相關證據予以證明，揆之前揭判決
      意旨，本院自不得加以審酌，併此敘明。
五、綜上所述，系爭未保存登記房屋，雖已經被告等人因繼承而
    取得所有權，惟其既尚未辦理建物所有權登記，原告請求被
    告等人移轉所有權，顯屬無據，況就系爭房地第三人翁金敏
    與原告訂立買賣契約時，實與原告為通謀虛偽意思表示，彼
    此間並無成立買賣契約之合意，雙方既為通謀虛偽意思表示
    ，依上述民法第87條第1項規定，此買賣契約本應無效，則
    其依系爭買賣契約法律關係來請求，自屬無據。而原告亦未
    主張其隱藏有他項之法律關係，本院亦不得加以審酌。從而
    ，原告依買賣契約之法律關係，請求被告應將系爭房地有權
    移轉登記予原告3人，原告各取得3分之1所有權，保持分別
    共有，即無理由，應予駁回。
六、又本件判決結果已臻明確，兩造關於第三人翁金敏於94年4
    月10日當日有無為解除或撤銷其與原告訂立買賣契約意思表
    示，及93年4月4日訂立買賣契約時，被告己○○是否在場之
    攻擊防禦方法，並證舉資料，及證人辛○○、傅飛揚、王富
    宗及兩造當事人本人關於此部分之陳述，對判決結果並無影
    響，又兩造其餘主張或抗辯，經本院審酌後，認為對判決結
    果亦無影響，爰不再逐一論述，另被告請求傳訊證人周加樺
    部分，因其待證事實，業據證人辛○○、傅飛揚證述甚詳，
    本院亦認無再傳訊必要，附此說明。
七、結論：原告之訴為無理由，依民事訴訟法第78條、第85條第
    1項前段，判決如主文。
中　　華　　民　　國　　94　　年　 　8　　月　 　3　　日
                  民事第二庭    法　官　高榮宏
以上正本係照原本作成。
如對本判決上訴，須於判決送達後20日內向本院提出上訴狀（須
附繕本）。
中　　華　　民　　國　　94　　年　　8 　　月　   3　　日
                                書記官　李培聞
